臺灣高等法院民事判決
109年度重上字第84號
上  訴  人  祭祀公業林次聖嘗

法定代理人  林鴻鈞     
訴訟代理人  張馨月律師
被 上訴 人  林義明    
            林滿堂    
上  一  人
訴訟代理人  陳永喜律師
上列當事人間請求損害賠償事件，上訴人對於中華民國108年11
月27日臺灣新竹地方法院第一審判決（106年度訴字第602號）提
起上訴，本院於109年12月8日言詞辯論終結，判決如下：
    主      文
上訴駁回。
第二審訴訟費用由上訴人負擔。　　　　
    事實及理由
被上訴人林義明經合法通知未於言詞辯論期日到場，核無民事
  訴訟法第386條所列各款情形，爰依上訴人之聲請，由其一造
  辯論而為判決。
上訴人主張：被上訴人林滿堂、林義明於民國99至102年6月間
　依序擔任伊之管理人及管理委員會委員（下稱管理委員），明
　知依伊規約第11條規定，須經會員代表大會2/3以上出席，及
　出席人數3/4以上同意或經會員代表2/3以上書面同意，始得處
　分伊之財產，竟與訴外人曾鐘膜不法共謀，未取得會員代表大
　會同意，林滿堂即於99年9月10日越權代理伊書立授權書（下
　稱系爭授權書），授權林義明得全權辦理關於伊之會員變動公
　告，及依伊之派下員所立同意書授權辦理伊所有土地之處分(
　含出租、合建）及辦理信託登記等事宜。林義明與曾鐘膜（下
　合稱林義明二人）再持系爭授權書誆騙伊之派下員取得同意處
　分證明書等資料，再據以與訴外人尚玄企業有限公司（下稱尚
　玄公司）就伊之新竹縣○○市○○段0000地號土地（下稱公園
　段土地）簽立合建契約書（下稱系爭合建契約）。尚玄公司嗣
　於102年3月間以伊未履行前揭契約為由，聲請原法院102年度
　司竹調字第77號調解，曾鐘膜又持林滿堂代表伊出具之委任狀
　（受任人林義明，下稱系爭委任狀）及林義明出具之複委任狀
　（受任人曾鐘膜，下稱系爭複委任狀）參與調解，與尚玄公司
　於同年5月29日調解成立（下稱系爭調解），同意將伊所有坐
　落新竹縣○○市○○段0○0○0000地號土地（下合稱○○段土
　地）分配予尚玄公司，由其逕辦理信託登記予該公司斯時之法
　定代理人楊乃青，並於同日另簽立信託契約書（下稱系爭信託
　契約）。嗣尚玄公司於102年6月間持前揭調解筆錄欲向地政機
　關辦理信託登記時，為伊查悉上情，經召開多次派下員大會後
　，伊為減少損害，同意以總價新臺幣（下同）3億3,625萬元出
　售○○段土地予訴外人朱文輝，並自應付價金中扣除其為使尚
　玄公司放棄對於○○段及○○段土地合建及信託等權利而支付
　之補償金4,525萬元（下稱系爭補償金），被上訴人應連帶賠
　償伊所受損害。又如認前述不法行為僅為林義明二人所合謀，
　林滿堂並未參與，惟林滿堂越權出具系爭授權書及與尚玄公司
　簽立前述契約，或於99年、100年間未親自辦理伊之派下員繼
　承登記事宜，方使林義明二人取得盜用伊公印及林滿堂私章之
　機會，亦有過失，仍應負債務不履行之責等情。爰先位依民法
　第184第1項後段、第185條規定，求為命被上訴人連帶給付1,0
　00萬元，並加計自起訴狀繕本送達翌日起算之法定遲延利息；
　備位依民法第184條第1項後段、第544條規定，求命被上訴人
　各給付1,000萬元，及加計自起訴狀繕本送達翌日起算法定遲
　延利息，並負不真正連帶給付責任之判決（均為一部請求）(
　原審判命林義明應給付500萬元本息，駁回上訴人其餘之訴，
　上訴人就其受敗訴判決部分不服，提起上訴。另林義明上訴部
　分不合法，業經本院予以裁定駁回，不另贅述）。上訴聲明：
　先位部分：㈠原判決關於駁回上訴人後開第㈡、㈢項之訴及該
　部分假執行之聲請均廢棄。㈡林滿堂應與林義明連帶給付500
　萬元，及自106年6月13日起至清償日止，按年息5%計算之利息
　。㈢被上訴人應再連帶給付上訴人500萬元，及自107年4月27
　日起至清償日止，按年息5%計算之利息。備位部分：㈠原判決
　關於駁回上訴人後開第㈡、㈢項之訴及該部分假執行之聲請均
　廢棄。㈡林義明應再給付上訴人500萬元，及自107年4月27日
　起至清償日止，按年息5%計算之利息。㈢林滿堂應給付上訴人
　1,000萬元，及自107年4月27日起至清償日止，按年息5%計算
　之利息。㈣前兩項及原判決命林義明給付部分，如其中一人已
　為給付，另一人於其給付範圍內免其給付義務。並陳明就本院
　命給付部分，願供擔保請准宣告假執行。
被上訴人均答辯聲明：上訴駁回；林滿堂並陳明如受不利判決
  ，願供擔保請准宣告免為假執行。
㈠林滿堂以：系爭授權書、委任狀、合建及信託等契約，均非伊
  出具、同意或授權他人簽立，且對於簽立上開契約及系爭調解
  等事均不知情，伊未與林義明二人合謀，自不負共同侵權行為
  責任。又系爭委任狀所蓋上訴人公印及伊私章非真正，其餘文
  書部分雖為真正，但此應係伊於99年間依照上訴人管理委員會
  之決議，委託林義明處理派下員繼承及變更登記事宜而將前述
  印章交其使用之際趁機盜用，伊已盡與處理自己事務之同一注
  意，自不負債務不履行責任。此外，林義明無權代理上訴人與
  尚玄公司簽立系爭調解及系爭合建、信託等契約，上訴人得拒
  絕承認，並提起撤銷調解訴訟，其卻捨此不為，逕與朱文輝簽
  訂買賣契約賤售○○段土地，並同意由朱文輝直接付款4,525萬
  元予尚玄公司，縱其因此受損亦難認與伊有關。另其之損害賠
  償請求權已罹於時效等語，資為抗辯。
㈡林義明以：伊無與林滿堂、曾鐘膜合謀之行為，且未受林滿堂
  委任代辦上訴人派下員繼承及變更登記而持有上訴人公印及林
  滿堂私章，亦未代理上訴人與尚玄公司簽立系爭合建契約及信
  託契約。且伊對於系爭調解事件全然不知，未受任為該事件訴
  訟代理人及另委任曾鐘膜為複代理人之事。況曾鐘膜受系爭複
　委任之時間在系爭委任之前，而有調解無效之原因，且系爭合
  建及信託等契約之簽訂為偽造，上訴人本應提起相關訴訟以維
  權益，卻未循此救濟，逕出售○○段土地予朱文輝輾轉給付尚玄
  公司高額補償款，實有圖利朱文輝及尚玄公司之嫌，自與伊無
  涉，且上訴人之侵權行為請求權已罹於時效等語，資為抗辯。
  　
關於上訴人依侵權行為之法律關係請求被上訴人連帶賠償損害
  部分：
㈠按因故意或過失，不法侵害他人之權利者，負損害賠償責任。
  故意以背於善良風俗之方法，加損害於他人者亦同。民法第18
  4條第1項定有明文。主張侵權行為損害賠償請求權之人，對於
  侵權行為之成立要件應負舉證責任，苟其舉證不足以證明前開
  利己事實之存在，縱不負舉證責任之一方，就其主張之事實不
  能證明或陳述不明，或其舉證尚有疵累，仍難認應負舉證責任
  之一方已盡舉證責任，而為其有利之認定。本件上訴人主張：
  林滿堂、林義明於99至102年間依序擔任伊之管理人、管理委
  員，於任職期間與曾鐘膜三人不法共謀，未依伊規約第11條取
  得會員代表大會之同意，於99年9月10日由林滿堂越權出具系
  爭授權書予林義明，授權其全權辦理伊之會員變動公告及依伊
  之派下員所立同意書授權辦理伊所有土地之處分（含出租、合
  建）及信託登記等事宜，林義明二人再持以誆騙伊之派下員取
  得同意處分證明書等資料，與尚玄公司就伊所有○○段土地簽立
  系爭合建契約，並於102年5月29日與該公司成立系爭調解，另
  同意將伊所有○○段土地分配予尚玄公司及信託登記予其斯時法
  定代理人楊乃青，而簽立系爭信託契約。嗣伊查悉上情為減少
  損害，不得已出售○○段土地予朱文輝，並自價金中扣除朱文輝
  支付尚玄公司放棄對○○段及○○段土地合建及信託等權利之補償
  金，應依共同侵權行為之法則連帶賠償伊所受損害等情。被上
  訴人固不爭執渠等於前述期間分別擔任上訴人上開職務，及系
  爭授權書、合建契約及信託契約上所蓋用上訴人公印及林滿堂
  私章為真正等節，惟均否認有出具或簽立前述文書及系爭調解
  事件之事實，並分別以前揭情詞置辯，依前說明，即應由上訴
  人就前開利己事實先負舉證責任。經查：
⒈上訴人主張：林滿堂斯時擔任伊之管理人負責保管伊公印，系
  爭授權書、合建契約及信託契約上蓋用之伊印章及林滿堂私章
  為真正，且系爭授權書之紙張格式及字跡與伊於100年8月31日
  向竹北市公所提出之申請書相同；又被上訴人曾以辦理法人登
  記或繼承登記等欺瞞方式取得伊之部分派下員出具之同意書，
  事後上開同意書卻遭變造，林滿堂並向證人楊乃青表示要授權
  林義明處分土地之相關事務，楊乃青亦稱林義明知悉系爭合建
  、信託及調解等事宜，但林義明否認99年間有受林滿堂委託辦
  理前述法人登記或繼承登記事宜及持有上訴人及林滿堂印章情
  事；另系爭信託契約為102年5月間所簽立，與上開99年間辦理
  登記事宜相隔甚久，足見系爭授權書、合建契約及信託契約均
  為林滿堂所出具或同意簽立，被上訴人均有與曾鐘膜共謀為前
  述不法行為等情，固據提出上訴人於101年9月21日制定之規約
  、○○段及○○段土地謄本、系爭授權書、系爭合建及信託契約、
  系爭委任狀及複委任狀、系爭調解筆錄、系爭協議書，及請求
  調取本院109年度上訴字第2560號偽造文書等刑案歷審卷宗為
  證（見原審司促卷第5至20頁反面，及外放第2560號刑案歷審
  影印卷）。惟證人楊乃青於97年11月27日受讓訴外人即尚玄公
  司股東林正仁之全部出資額，並選任為該公司董事（即負責人
  ，下同）；曾鐘膜於100年10月25日受讓其子即尚玄公司股東
  曾治雄之部分出資額，並經改選為該公司董事（同年月27日完
  成變更登記）；曾鐘膜於102年4月27日又將出資額轉讓（回）
  予曾治雄，並再次改選楊乃青為尚玄公司之董事（同年5月13
  日完成變更登記；同年10月12日至106年10月間另申請停業）
  ；105年10月9日曾鐘膜又受讓曾治雄全部出資額，再次選任為
  該公司董事（同年月24日完成變更登記）；其於同年11、12月
  間又將出資額轉讓訴外人楊興邦，並改選楊興邦為尚玄公司之
  董事；楊興邦於107年6月10日又將其出資額轉讓（回）予曾鐘
  膜，並又選任曾鐘膜為該公司董事（同年6月20日完成變更登
  記）等情，有尚玄公司登記案卷可稽（見本件外放公司登記影
  印卷），顯見楊乃青及曾鐘膜二人俱為尚玄公司之內部關係人
  。又楊乃青於102年4月27日第2次受選任為尚玄公司董事前之
  同年3月29日即代表尚玄公司主張上訴人與該公司簽訂合建契
  約，卻未依約於簽約後2個月內移轉○○段及○○段土地持分65%予
  尚玄公司，延誤建照申請，並由該公司為上訴人代墊土地登記
  、增值稅及會員分配款等費用為由，向原法院聲請系爭調解事
  件（聲請狀之相對人原記載：上訴人管理人林滿堂及代理人林
  義明，同年4月8日具狀更正為上訴人，另佐證資料僅提出土地
  登記謄本），同年4月29日首次進行調解時，依序由楊乃青代
  表尚玄公司（其負責人斯時仍登記為曾鐘膜，尚未完成變更登
  記），及曾鐘膜持系爭複委任狀（內容記載：林義明於102年4
  月29日委任曾鐘膜為該事件訴訟代理人，且有特別代理權〈林
  義明否認其上所蓋「林義明」印文為真正，上訴人就此並未加
  以爭執；見原審卷㈠第115至116頁〉）到場調解，當日因欠缺上
  訴人所出具之委任狀而未調解成立。同年5月29日第2次進行調
  解時，曾鐘膜又持系爭委任狀（內容記載：上訴人、管理人林
  滿堂於102年5月29日委任林義明為該事件訴訟代理人，且「未
  」載明有特別代理權〈兩造均不爭執其上所蓋上訴人公印及林
  滿堂私章「非」真正；見本院卷第287頁〉）代理上訴人到場，
  並提出系爭信託契約、授權書等文件附卷，而與楊乃青代表之
  尚玄公司於當日調解成立作成系爭調解筆錄（內容記載：上訴
  人同意將雙方前訂約合建之○○段土地所有權分配予尚玄公司，
  由尚玄公司逕辦理信託登記予楊乃青管理、處分，及由該公司
  負擔土地增值稅，並開立面額1億4,000萬元本票1紙予上訴人
  作為其應完成建物之擔保）。其後楊乃青於同年6月6日持上開
  調解筆錄向新竹縣竹北地政事務所辦理○○段土地信託登記，遭
  該所以其應備文件有欠缺為由，於102年7月24日駁回其聲請等
  情，亦有系爭調解卷宗在卷可按（見外放調解影印卷）。審諸
  兩造均不爭執上訴人未曾依規約第11條規定，授權被上訴人處
  分○○段及○○段土地或與尚玄公司簽訂系爭合建、信託契約及成
  立系爭調解，而曾鐘膜於系爭調解事件中先後提出之系爭複委
  任狀、系爭委任狀蓋用之「林義明」、「林滿堂」及上訴人公
  業之印文俱非真正，堪認為偽造。到場進行調解之曾鐘膜、楊
  乃青二人，復為尚玄公司之內部關係人，兩人長期輪流擔任公
  司負責人，且於102年3、4月間曾鐘膜仍（登記）為負責人時
  ，即故意以斯時尚未受選任為董事或完成負責人變更登記之楊
  乃青代表該公司提出系爭調解聲請、進行首次調解，而共同向
  法院刻意隱瞞上情，如曾鐘膜事前已得林滿堂、林義明之委任
  及授權，衡情自無持前述偽造之委任狀到場，並刻意掩飾其與
  尚玄公司間關係之必要。
⒉又曾鐘膜業因前述偽造文書等罪嫌，經臺灣新竹地方檢察署（
  下稱竹檢）104年度偵字第7264號、106年度偵字第372號等案
  自104年9月間起發布通緝，迄未緝獲到案（見本院第2560號刑
  案影印卷第77頁）。楊乃青事後於104年6月19日代表尚玄公司
  與訴外人朱文輝簽立系爭協議書（內容記載：尚玄公司同意放
  棄其就○○段及○○段土地之合建、信託契約及系爭調解筆錄所有
  權利，朱文輝則同意支付4,525萬元作為補償等情），取得朱
  文輝交付之同額支票後，於104年9月22日提示兌領後旋分成4,
  325萬元、200萬元二部分，依序轉存（匯）訴外人即其配偶邱
  華松、其妹楊妙華之銀行帳戶，再於短時間（同年月23至25日
  ）自邱華松前揭帳戶分別提領1,360萬元、300萬元、120萬元
  高額現款，及將其他款項陸續轉匯尚玄公司、曾鐘膜、邱華松
  、訴外人即其子邱宇盛及邱煒盛、訴外人即邱華松之妹邱燕敏
  等人帳戶，同年12月24日又自尚玄公司帳戶領款轉匯加幣20萬
  元（折合新臺幣475萬7,820元）至曾治雄（CHIH-CHIANG TSEN
  G）之加拿大銀行帳戶等情，亦據證人楊乃青證述明確（見原
  法院107年度訴字第126號刑案卷㈠第154至155頁、卷㈡第274至2
  80頁），並有系爭協議、上開銀行帳戶資料、交易明細表、交
  易傳票、戶籍資料可稽（見原審司促卷第20至21頁、原法院第
  126號刑案卷㈠第184至185、189至191、193至228、237至250、
  258至278頁、卷㈡第9至48、59至67、77至97、175至183頁）。
  衡諸前揭款項均無流向林滿堂或林義明之情形，難認被上訴人
  客觀上有與曾鐘膜共謀獲取不法利益。
⒊再曾鐘膜於102年5月29日無權代理上訴人成立系爭調解（所持
  委任狀均屬偽造，且系爭委任狀未載明授與特別代理權），有
  無效之原因；楊乃青事後持系爭調解筆錄辦理○○段土地所有權
  移轉（信託）登記，亦遭地政機關駁回在案，均業如前述，堪
  認上訴人與尚玄公司間斯時僅生系爭合建、信託契約及調解筆
  錄是否有效之爭議，尚無實際財產損害發生。林義明於102年9
  月13日獲悉上情後，曾以曾鐘膜無權代理伊作成上開調解筆錄
  為由提起撤銷調解之訴，惟因其非上訴人之法定代理人亦未受
  上訴人委任，因此於同年11月28日經原法院102年度調訴字第1
  號裁定駁回確定。上訴人（斯時法定代理人：林保典）於同年
  12月間向該事件聲請閱覽全卷（見本院卷第185至189頁及外放
  撤銷調解訴訟影印卷），已知有前述調解效力爭議，卻未見嗣
  對尚玄公司為任何權利主張，反而於該公司未就該合建案提出
  任何支出或損害證明情狀下，即於104年5月17日、同年6月7日
  二度召開會員大會討論要與尚玄公司協商圓滿解決，毫無依據
  即表示縱使出售○○段、○○段土地，仍將賠償尚玄公司「近億元
  之鉅額」，所以同意接受該公司仲介之朱文輝購買○○段土地，
  並授權管理委員會與尚玄公司協商補償事宜（見原審卷㈡第179
  至186頁上訴人會員大會會議記錄），終使楊乃青、曾鐘膜二
  人透過尚玄公司名義得款4,525萬元。復查，證人朱文輝證稱
  ：伊開設建築公司，前透過仲介張家豪獲悉上訴人有意出售土
  地，每坪報價約52萬元，且無調整空間，雖有對伊提到上訴人
  與尚玄公司有信託等關係，然實情伊不清楚，評估後伊認為報
  價尚屬合理所以買受，於過程中與上訴人並無任何接觸，都是
  透過張家豪，於簽約當日才在律師事務所見到上訴人主委及楊
  乃青，當時簽了2份契約，約定價金一部分給上訴人、一部分
  即4,525萬元給尚玄公司，後者數額是他們事先談好，不清楚
  如何談定，伊只負責簽約及付款等語（見本院卷第368至371頁
  ）；證人楊乃青則證稱：伊與尚玄公司於本件過程中未曾實際
  支出任何款項，當時是透過仲介找到建商朱文輝，但他要買○○
  段土地，不要○○段土地，之後在律師事務所同時簽立系爭協議
  及買賣契約，並取得系爭補償款，該數額是伊與朱文輝、上訴
  人兩邊溝通後決定的；嗣改稱：此金額是朱文輝所決定，伊也
  不知道為何要給這麼多等語（見原法院第126號刑案卷㈠第119
  頁、第144頁正反面、第147頁反面、第152頁反面至第155頁）
  ，已見其二人對於系爭協議議約過程及金額決定等節陳述，差
  異甚大。佐參上訴人迄本件審理時仍未能具體說明其同意上開
  賠償金額之計算標準或基礎（見本院卷第151、287、313頁）
  ，益證前述賠償數額之標準不明及決定支付之過程草率，而疑
  點重重。堪認被上訴人事前無從預見上開結果（即售地賠款）
  之發生，事後亦查無因此獲得任何好處，主觀上亦難認被上訴
  人有與曾鐘膜共謀之動機。　
⒋至證人楊乃青證稱：系爭合建及信託等契約為伊親簽，簽約時
  林滿堂未到，係由林義明持系爭授權書代表上訴人到場，並蓋
  用印文，後來調解時林義明說他有事，會委託曾鐘膜來談和解
  ，後來成立調解及伊持以申辦信託登記時所檢具之系爭信託契
  約、授權書、會員同意書及清冊等資料均為林義明所交付；嗣
  改稱：林義明二人前曾借用伊辦公室商談上訴人名下土地合建
  及信託事宜，伊因此獲悉此事，曾鐘膜與尚玄公司沒有任何關
  係，只是伊曾幫他記過帳，嗣伊有去拜訪林滿堂，他說以後要
  合建時會委託給林義明處理，伊與上訴人簽約前曾與林義明當
  面談過，他說要請曾鐘膜來處理，實際簽約時由曾鐘膜提出系
  爭授權書代表林義明到場，伊先用印再由曾鐘膜拿去給林義明
  處理，沒有看到其用印過程，是蓋完章再交給伊，後來調解前
  伊曾打電話給林義明，他說會請曾鐘膜來調解，之後曾鐘膜於
  調解中補提信託契約等文件給法院，伊前未持有前開文件云云
  （見竹檢105年度他字第114號影印卷第53至54、131至133頁）
  。嗣於刑案審理時則稱：伊原為稅務代理人，於102年至105年
  間擔任尚玄公司負責人，後來因股份被查封才改由曾鐘膜擔任
  負責人，曾鐘膜原來是從事土地開發業，後來想做國際貿易才
  向曾治雄購股份，當時是曾鐘膜告訴伊有○○段土地可開發，並
  由其去找林義明談論相關事宜，簽約前林義明曾到伊辦公室談
  過合建，另於簽約前1、2個月伊亦曾與林義明、曾鐘膜二人一
  起去過林滿堂家，林滿堂有說將來土地要合建時會授權給林義
  明處理。後來合建談好由伊出錢在○○段土地建屋，上訴人出資
  不足部分則分配○○段土地予伊做為彌補。實際簽立系爭合建、
  信託等契約時皆由伊先用印，再由曾鐘膜拿去上訴人蓋章，二
  份契約時間約相隔半年，簽立合建契約後伊未實際交付現金，
  是交給曾鐘膜1張6,000萬元保證票，但後來票據流向不明。簽
  立合建契約後林義明一直說他還要再跟上訴人溝通，伊恐一再
  拖延會影響到合建案的容積率，所以請曾鐘膜帶伊去找林義明
  討論，並表示會去聲請調解，後來調解時都是由曾鐘膜代表林
  義明出面。系爭授權書是簽信託契約時由曾鐘膜提示給伊看，
  派下員同意書則是簽合建契約時由與曾鐘膜交影本給伊。嗣又
  改稱：伊從事記帳士工作約30年，於99至102年事發時仍從事
  該業，先前沒有辦過任何土地移轉，尚玄公司也沒有開發過任
  何土地，該公司只有伊和曾治雄兩名員工，曾鐘膜有時會找林
  義明一起到伊辦公室談祭祀公業土地的事，伊因此想說可以找
  人來投資，並為此事多次拜訪林滿堂，林滿堂當時表示其年事
  已高，將來要處理上訴人土地時，會授權給林義明處理，後來
  取得系爭授權書、簽約及相關合建細節均由林義明二人在辦，
  伊並不清楚，是其二人做好文件後才交給伊用印
　，但伊也有跟林義明確認過。伊於合建簽約多年後才去聲請調
  解，調解前1日伊有在曾鐘膜陪同下去找過林義明，並將曾鐘
  膜擬定之調解方案拿給他看，後來第1次沒調成，第2次曾鐘膜
  才說林義明委託他來調解，當時曾鐘膜未在尚玄公司任職，另
  上訴人之派下員同意書影本是辦理信託登記時，才由曾鐘膜交
  給伊，嗣曾鐘膜於103年間出國，現與曾治雄均在加拿大，未
  再回國云云（見原法院第126號刑案卷㈠第107至119、141至161
  頁），而指述林滿堂曾表示要授權林義明處理上訴人之土地合
  建事宜，及林義明有參與系爭合建、信託等契約之簽立，並知
  悉及委請曾鐘膜到場調解聲請。然楊乃青於系爭調解及刑案偵
  查中一再刻意隱瞞曾鐘膜與尚玄公司之關係，系爭補償款復有
  部分流向曾鐘膜，足認其與曾鐘膜有共謀之高度嫌疑，具有實
  質利害關係，其為掩飾上開犯嫌，自難期其於上開刑案偵審中
  為真實之陳述。況比對楊乃青於該案前後所為之證詞，亦見有
  避重就輕、一再更易其詞、前後矛盾或故意掩飾事實之情事
　，自難徒憑其所為不利於被上訴人之證述，即認上訴人之主張
  為真實。
⒌再者，上訴人於99、100年間曾決議辦理派下員繼承登記事宜，
  需要取得派下員簽名及印文之同意書，斯時上訴人管理委員會
  曾開會並考量管理人林滿堂年紀已大，且林義明曾擔任新埔鎮
  鎮長及新埔農會總幹事等職，較有能力處理上開繼承登記事宜
  ，乃決議推派、委由林義明辦理此事等情，業據證人即上訴人
  斯時管理委員林保全、林礽鄭、林邦雄證述綦詳（見原審卷㈡
  第137至139、142、144至145頁）。又證人林礽鄭、林邦雄證
  稱：管理委員會決議委由林義明辦理時，有提到可找代書辦理
  ，後來有一名曾姓代書拿文件要伊簽名蓋章等語；證人即上訴
  人斯時監察人林文州證稱：伊於99年10月間至林滿堂家中交付
  辦理會員繼承登記所需資件（含同意書）時，曾碰到林滿堂實
  際委託代辦之曾代書等語；證人林鴻鈞證稱：當時有名代書至
  伊辦公室找伊簽名，其電話號碼0000000000（上開門號申請人
  查為曾鐘膜；見原法院第126號刑案卷㈠第73、76頁）等語（見
  同上刑案卷㈡第271至272頁、原審卷㈡第142、145、194至196頁
  、竹檢他字第114號卷第92頁），足見渠等所稱代書即為曾鐘
  膜無訛。佐以證人林文州、林文漳、林合成、林保奎
　、林紫瑋、林鴻鈞均證稱：上開同意書影本所示伊等簽名及印
  文雖為真正，但伊等係因要辦理會員繼承登記而簽署文件，斯
  時其上未記載辦理公業土地之合建及信託登記之文字等語（見
  竹檢他字第114號卷第89至92頁）；證人楊乃青亦證稱：伊於1
  02年6月間持系爭調解筆錄向地政機關申辦土地移轉（信託）
  登記時所檢附之上訴人派下員林文州等人同意書影本（即同意
  上訴人辦理包括公業土地之合建及信託登記事宜；見系爭調解
  卷㈠第35至50頁）等文件，係曾鐘膜所交付等語（見原法院第1
  26號刑案卷㈠第150頁），亦足認上開偽造之同意書影本，應係
  曾鐘膜利用前述派下員辦理繼承事宜所交付之原件，事後透過
  剪貼影印方式移花接木所作成。是曾鐘膜既於前述期間以代書
  身分協助上訴人辦理會員繼承登記事宜，而自林滿堂或受林滿
  堂委任處理會員繼承登記事宜之林義明取得上訴人公印及林滿
  堂私章，倘其斯時已圖謀不法利益、佈線籌劃相關可能實現步
  驟，自有利用上開機會擅自盜蓋上訴人及林滿堂之印文，再據
  以偽造系爭授權書、合建及信託契約等文件之高度可能性（含
  利用空白紙張盜蓋印文再於事後補具內容，或斯時已繕打內容
  而就日期留白以供日後填寫等多種可能），尚無從以系爭授權
  書、系爭信託契約依序記載日期為99年9月10日、102年5月29
  日（另合建契約日期則為空白），乃相隔一段時間，即認林滿
  堂或林義明有與曾鐘膜共謀而一再交付印章或用印之行為
　。另曾鐘膜既有前述協助上訴人辦理繼承登記，即有可能代筆
  書寫相關申請文書，是上訴人於100年8月31日向竹北市公所提
  出之申請書即使與系爭授權書之紙張格式或書寫字跡近似（見
  原審卷㈠第258頁），仍無從據此推論該系爭授權書即為林滿堂
  同意出具。至於證人林文州證稱：伊印象中管理委員並無開會
  決議委託林義明辦理會員繼承登記等語，核與前述多名證人之
  證詞不符，難以憑採。又林滿堂、林義明二人雖對於林滿堂究
  有無委任林義明代辦派下員繼承及變更登記一節陳述有異，惟
  審酌渠等斯時與曾鐘膜因上訴人提出告訴，而同受刑事犯罪之
  偵查，關鍵人物曾鐘膜已去向不明，楊乃青又為前述不利於渠
  等之證述，林義明恐自身因此受不利之認定，而就此節有所保
  留，尚屬人之常情，自難遽認林滿堂或林義明有與曾鐘膜共謀
  情事，此由檢察官嗣就林義明提起偽造文書等公訴後，案經原
  法院107年度訴字第126號、本院109年度上訴字第2560號審理
  調查後，咸認楊乃青所為不利於林義明之證詞無可採，而為林
  義明無罪之認定，亦可得證（見本院卷第213至228、485至501
  頁）。此外，林義明固不否認其曾收受系爭調解事件開庭通知
  之事實，惟其辯稱：伊非上訴人之管理人，無權由其代表出席
  調解，故未加理會等詞，衡情尚非全無可能，否則曾鐘膜又何
  須於系爭調解事件中提出前述偽造之委任狀，佐以林義明事後
  復有前述提起撤銷調解訴訟之舉止，亦難因此即認其與曾鐘膜
  共謀。
㈡總上，上訴人所舉證據不足以證明被上訴人或渠等中之一人有
  與曾鐘膜共謀，而故意越權或共同偽造系爭授權書、簽立系爭
  合建或信託等契約及成立系爭調解之事實，揆諸首開說明，縱
  被上訴人就其主張之事實不能證明、陳述不明或舉證尚有疵累
  ，仍難認上訴人之主張為有理由。至於林義明雖經原審判認其
  與曾鐘膜有共謀情事，應依侵權行為之法則賠償上訴人500萬
  元本息確定，惟依前述事證足認證人楊乃青所為不利於林義明
  之證詞無可採，足以推翻上開確定判決此節判斷，本院自得作
  不同之認定。從而，上訴人依共同侵權行為之法律關係，請求
  林滿堂應與林義明連帶給付500萬元本息，及其二人另再連帶
  給付500萬元本息；或依侵權行為之法律關係，請求林義明再
  給付500萬元本息，均屬無據。
關於上訴人依民法第544條規定，請求林滿堂賠償損害部分：
㈠按受任人處理委任事務，應依委任人之指示，並與處理自己事
  務為同一之注意，其受有報酬者，應以善良管理人之注意為之
  ；受任人經委任人之同意或另有習慣或有不得已之事由者，得
  使第三人代為處理；受任人依前條之規定，使第三人代為處理
  委任事務者，僅就第三人之選任及其對於第三人所為之指示，
  負其責任；受任人因處理委任事務有過失，或因逾越權限之行
  為所生之損害，對於委任人應負賠償之責。民法第535條、第5
  37條但書、第538條第2項、第544條分別定有明文。
㈡查林滿堂並無越權出具系爭授權書或與尚玄公司簽立系爭合建
  、信託等契約之情事，俱如前述。又兩造均不爭執林滿堂於
　99至102年6月間擔任上訴人之管理人未領有報酬之情，並有上
　訴人於101年9月21日修正前後之規約附卷可佐（見原審卷㈠第1
  59至160頁、原審司促卷第7頁正反面），堪認林滿堂擔任上開
  職務保管上訴人公印及處理上訴人相關公業事務，僅須依上訴
  人之指示（含規約及管理委員會或派下員會議之決議），負與
  處理自己事務為同一注意義務。而上訴人101年9月間修正前規
  約第5條、第11條依序規定：「會員股份權利之繼承轉讓依左
  列規定辦理：會員出缺時應選出新會員一員繼承代表其股份
  權利。繼承人應提出被繼承人之全戶戶籍謄本及其他同戶血親
  之選任書及繼承人切結書各1份。會員股份之讓渡以本公業會
  員或其他林次聖公派下林姓男性宗親為限，讓受人應提出讓渡
  書及讓渡人之全戶戶籍謄本及其他同戶血親之同意書各1份並
  經本公業管理委員會之同意後生效。」、「財產之出租由管理
  委員會決議辦理。但不動產之處分應照有關法令之規定辦理，
  並得經會員大會決議後授權管理人處理之。」，且於99、100
  年間上訴人管理委員會曾開會討論辦理派下員繼承登記事宜，
  並考量林滿堂年事已高，林義明曾擔任鎮長及農會總幹事等職
  務，應較有能力處理上開繼承登記事宜，而決議推派委由林義
  明辦理此事，並提到其可找代書辦理等情，均如前述，是上訴
  人否認其管理委員會曾開會決議其得將上開事務委交林義明及
  找代書處理云云，並無可採。再者，林滿堂為00年次，斯時年
  已00餘歲，審酌前揭規約所定應備證明文件眾多，且依卷附上
  訴人於99年至100年間向新竹縣竹北市公所辦理函送會員繼承
  變動及變更登記之相關申辦（含多次補正）資料（見原審卷㈠
  第133至325頁），亦可知辦理上開會員股份權利繼承或轉讓之
  判斷非易、程序繁瑣，佐以上開申辦文件亦見需蓋用上訴人之
  大小章多處，並曾數次補正，堪認林滿堂因前述需求而將上訴
  人之公印及其個人私章交給林義明或其所覓代書（即曾鐘膜）
  代蓋，尚屬與處理自己事務之同一注意義務，而無過失。縱曾
  鐘膜因此取得盜蓋之機會，亦難認林滿堂就前述印章之保管不
  當，或對於林義明之監督有不周情事。從而，上訴人主張
　：林滿堂越權出具系爭授權書及與尚玄公司簽立前述契約，或
  於99年、100年間未親自辦理伊之派下員繼承登記事宜，方使
  林義明二人取得盜用伊公印及林滿堂私章之機會，應依民法第
  544條之規定負損害賠償責任云云，亦屬無據。
綜上所述，上訴人先位依侵權行為之法律關係，請求林滿堂應
  與林義明連帶給付500萬元，並加計自106年6月13日起算之法
  定遲延利息，及被上訴人連帶再給付上訴人500萬元，並加計
  自107年4月27日起算之法定遲延利息；備位依侵權行為之法律
  關係，請求林義明再給付上訴人500萬元，並加計自107年4月2
  7日起算之法定遲延利息，及依委任債務不履行之法律關係，
  請求林滿堂給付1,000萬元，並加計自107年4月27日起算之法
  定遲延利息，並與林義明負不真正連帶給付責任，為無理由，
  不應准許。從而原審就上開部分所為上訴人敗訴之判決，所持
  理由部分雖與本院不同，惟結論並無二致，仍應予維持。上訴
  論旨指摘原判決此部分不當，求予廢棄改判，為無理由，應駁
  回其上訴。
本件事證已臻明確，兩造其餘攻擊、防禦方法及舉證，經核與
　判決結果無影響，爰不逐一論列，附此敘明。
據上論結，本件上訴為無理由，爰判決如主文。
中　　華　　民　　國　　109 　年　　12　　月　　29　　日
                  民事第七庭    
                    審判長法  官  李昆霖
                          法  官  王育珍
                          法  官  林翠華
正本係照原本作成。
如不服本判決，應於收受送達後20日內向本院提出上訴書狀，其
未表明上訴理由者，應於提出上訴後20日內向本院補提理由書狀
（均須按他造當事人之人數附繕本）上訴時應提出委任律師或具
有律師資格之人之委任狀；委任有律師資格者，另應附具律師資
格證書及釋明委任人與受任人有民事訴訟法第466條之1第1項但
書或第2項（詳附註）所定關係之釋明文書影本。如委任律師提
起上訴者，應一併繳納上訴審裁判費。
中　　華　　民　　國　　109 　年　　12　　月　　29　　日
　　　　　　　　　　　　　書記官  黃文儀
附註：
民事訴訟法第466條之1（第1項、第2項）：
對於第二審判決上訴，上訴人應委任律師為訴訟代理人。但上訴
人或其法定代理人具有律師資格者，不在此限。
上訴人之配偶、三親等內之血親、二親等內之姻親，或上訴人為
法人、中央或地方機關時，其所屬專任人員具有律師資格並經法
院認為適當者，亦得為第三審訴訟代理人。